【裁判字號】    98,簡上,22
【裁判日期】    990524
【裁判案由】    損害賠償
【裁判全文】
臺灣基隆地方法院民事判決              98年度簡上字第22號
上  訴  人  丙○○
            新中天通運股份有限公司
上  一  人
法定代理人  乙○○
共      同
訴訟代理人  丁○○
被  上訴人  甲○○
上列當事人間請求損害賠償事件，上訴人對於中華民國98年4月
7日本院基隆簡易庭97年度基簡字第1135號第一審判決提起上訴
，本院於99年5月10日言詞辯論終結，茲判決如下：
    主  文
原判決關於命上訴人連帶給付被上訴人新臺幣參拾伍萬貳仟壹佰
陸拾陸元部分，及該部分假執行之宣告，暨除確定部分外訴訟費
用之裁判均廢棄。
前開廢棄部分，被上訴人在第一審簡易之訴，及假執行之聲請均
駁回。
第一審（除確定部分外）、及第二審訴訟費用由被上訴人負擔。
    事實及理由
一、被上訴人起訴主張略以：上訴人即原審被告丙○○於民國97
    年5月30日駕駛車牌號碼883-AJ 號營業曳引車，行經國道一
    號公路南下車道5公里700公尺處，與訴外人即原審被告洪天
    慶所駕駛之車牌號碼0391-VH 號自用小客車因故發生擦撞，
    上訴人丙○○駕駛之曳引車並因此失控衝越中央分隔帶，撞
    及被上訴人所駕駛車牌號碼295-KL號營業曳引車（以下簡稱
    系爭車輛），致被上訴人所有之系爭車輛損壞，經勘估系爭
    車輛之必要修復費用為新臺幣（下同）238,465 元（工資部
    分35,400元、零件部分203,065 元），又被上訴人於系爭車
    輛20日之修復期間因喪失謀財生利之工具，受有營業損失15
    0,760元，故被上訴人因本次事故所受損害合計為389,225元
    ，而上訴人即原審被告新中天通運股份有限公司（以下簡稱
    新中天公司）為上訴人丙○○之僱用人，自應負連帶賠償責
    任等語。爰依民法第191條之2（按：被上訴人起訴狀誤寫為
    「第191條之1」）、第196條、第185條第1項、第188條第1
    項前段之法律關係，訴請：上訴人及訴外人洪天慶連帶給付
    被上訴人389,225 元，及自起訴狀繕本送達最後一位（原審
    ）被告之翌日起至清償日止，按週年利率5%計算之利息，並
    陳明願供擔保聲請宣告假執行。原審判決命上訴人與訴外人
    洪天慶應連帶給付被上訴人352,166元，及自97年12月20 日
    起至清償日止，按週年利率5%計算之利息，而駁回被上訴人
    其餘之請求，並依職權宣告假執行，（被上訴人及除上訴人
    以外之其餘原審被告就敗訴部分未聲明不服，業已確定），
    上訴人不服原審判決，而對被上訴人提起上訴。被上訴人並
    於本院聲明：駁回上訴。
二、上訴人則以：(一)上訴人丙○○部分：伊為新中天公司之受僱
    人，於事發當時並無訴外人洪天慶所稱變換車道之情形，而
    是訴外人洪天慶原本行駛在國道一號公路南下外側道路之路
    肩，打算超越路肩前方之車輛，遂變換車道而撞及伊所駕車
    輛右前輪，故其所駕之車輛才從行駛中之外側車道向左失控
    並衝出中央分隔帶開到對向車道上，伊就本件車禍事故並無
    過失，且事發時國道公路警察局第一警察隊汐止分隊警員亦
    有到場處理，並製作相關交通事故資料，其中交通事故初步
    分析研判表亦確認：「本件車禍之肇因為訴外人洪天慶駕駛
    0931-VH 號自用小客車，操作失當撞上訴人丙○○所駕駛之
    883-AJ號營業曳引車，進而導致被上訴人甲○○駕駛295-KL
    號營業貨運曳引車之損害發生」，可知伊無肇事因素，故伊
    之駕車行為對本件被上訴人之損害間，亦無因果關係。又以
    本案車禍事實觀之，伊所駕之車係遭訴外人洪天慶所駕之車
    擦撞，導致失控無法正常行駛，故伊之車之所以會衝越車道
    之分隔帶，實為受訴外人洪天慶之直接強制力所致，完全無
    法預見及抗拒，故伊受碰撞後之駕車行為，實屬物理學上之
    機械動作，伊無加損害於他人之行為，與民法第191條之2要
    件不符，即不應令伊與訴外人洪天慶共同負民法第185 條之
    共同侵權行為之損害賠償責任。(二)上訴人新中天公司部分：
    上訴人丙○○自96年3月30 日至本案發生以來，於上訴人處
    擔任司機，工作表現狀況良好，且依法領有職業大客車之駕
    駛執照，可知伊對上訴人丙○○之選任已盡相當之注意義務
    。復依據警方之初步分析研判表所載，伊之受僱人即上訴人
    丙○○就本件車禍事故並無過失，則在上訴人丙○○對本件
    車禍並無可歸責之前提下，則伊自亦毋庸依民法第188 條與
    上訴人丙○○共同負侵權行為損害賠償之責等語，資為抗辯
    。並於本院聲明：如主文第1項、第2項所示。
三、被上訴人主張上訴人丙○○為上訴人新中天公司之受雇人，
    且上訴人丙○○所駕車輛因故遭訴外人洪天慶所駕之車輛擦
    撞，進而失控衝越中央分隔帶，撞及伊所有之系爭車輛並受
    有車損修復及營業損害等情，業據被上訴人提出系爭車輛行
    車執照、車輛托售契約書、貨櫃（運）業車輛寄行契約書、
    國道公路警察局道路交通事故當事人登記聯單、國道公路警
    察局第一警察隊道路交通事故初步分析研判表、鍵鋅公司估
    價單、車損照片、台北縣汽車貨櫃貨運商業同業公會函、鍵
    鋅公司開具之修復工時表等件影本為證，上訴人亦均不爭執
    上情，復有本院依職權向內政部警政署國道公路警察局第一
    警察隊調閱本件道路交通事故資料（含道路交通事故現場圖
    、道路交通事故調查報告表、當事人調查筆錄、道路交通事
    故初步分析研判表、照片黏貼紀錄表等件）卷附可憑，則被
    上訴人此部主張，自堪信為真實。
四、按民法第191條之2前段規定，汽車、機車或其他非依軌道行
    駛之動力車輛，在使用中加損害於他人者，駕駛人應賠償因
    此所生之損害。此係專為非依軌道行駛之動力車輛在使用中
    駕駛人之責任而為舉證責任倒置之規定，故凡動力車輛在使
    用中加損害於他人者，即由法律推定駕駛人侵害他人之行為
    係出於過失。查本件車禍事故之發生係因上訴人丙○○所駕
    車輛因故遭訴外人洪天慶所駕之車輛擦撞，進而失控衝越中
    央分隔帶，並於前揭肇事路段撞及被上訴人所有之系爭車輛
    所肇致，已如前述，則本應推定上訴人丙○○就本件車禍係
    有過失，是以上訴人抗辯上訴人丙○○就本件車禍事故並無
    過失，不須對被上訴人負民法第188 條之連帶賠償責任乙節
    ，自應負舉證之責，先予敘明。故而，本件所應審酌者係：
    (一)上訴人丙○○抗辯其對本件車禍之發生已盡相當之注意，
    並無過失乙節，依民法第191條之2但書規定主張免責是否可
    採？(二)若上訴人丙○○上開抗辯係無可採，而仍應對被上訴
    人負侵權行為損害賠償責任時，則上訴人新中天公司可否以
    其選任、監督並無過失，依民法第188條第1項但書規定主張
    免責？
五、經查：依據國道公路警察局第一警察隊汐止分隊就本件車禍
    事故製作之道路交通事故現場圖，可見上訴人丙○○所駕車
    號883-AJ號營業曳引車，於與訴外人洪天慶所駕駛之車輛擦
    撞後，所遺留下之輪印痕起點係於國道一號公路南下外側道
    路上，且該輪印痕係自外側道路之起點，以左斜之方向延伸
    至同向之內側道路及內側道路左方之路肩，並止於國道一號
    公路之中央分隔帶（參見原審卷第33頁至36頁、第56頁至59
    頁），則上訴人丙○○所駕車輛遭訴外人洪天慶車輛撞擊前
    ，確係行駛於南下之外側道路上無誤；復依據卷附之車損照
    片，可見訴外人洪天慶所駕之車號0931-VH 號自用小客車之
    左前車角處，有明顯之擦痕及撞擊後左前車角因受力破損之
    情況，至該車之左前輪胎處及其後左側車體部分則未見有何
    明顯之刮擦痕、車體受損之情況(見原審卷第56頁)，而上訴
    人丙○○所駕之車號883-AJ號營業曳引車，其右前輪胎有明
    顯之擦痕，輪胎鋼圈並有因受相當之外力撞擊呈有破損之現
    象，又觀之該輪圈之中心部位，更有0931-VH號自用小客車
    之保險桿碎片嵌插附著（見原審卷第59頁照片），且該車右
    前部除右前輪外，均未見有其它明顯之撞擊點（見原審卷第
    60 頁照片），並參以訴外人洪天慶肇事時之車速約80-90公
    里、上訴人丙○○肇事時之車速約為80-85公里（參卷附二
    人之道路交通事故談話紀錄表，第40頁及第41頁），是依前
    揭二車之車損型態、部位、行駛速率及現場遺留之輪印痕，
    堪認兩車之碰撞方式應係訴外人洪天慶所駕車輛，以80-90
    公里之高速，自外側道路之路肩向左變換偏入外側車道時，
    以其0931-VH號車輛之左前車角直接撞擊上訴人丙○○所駕
    車輛之右前輪，因當時上訴人丙○○之車輛，亦以時速
    80-85 公里之高速行駛並滿載沙石，則上訴人丙○○於車輛
    右前輪突受外力自右側猛力撞擊下，衡情上訴人丙○○為避
    免釀成重大災害，除即時減速並向左緊急閃避外，於生死須
    臾之間，幾已無其它可資合理期待之手段可供採取，是上訴
    人丙○○於此猝不及防，又別無選擇之情境下，採取上揭迴
    避手段，進而失控撞毀南下內側道路護欄並衝越中央分隔帶
    ，致進入北上車道肇事並造成被上訴人之損害，雖屬憾事，
    惟仍應認其已盡相當之注意，要難對上訴人丙○○之行為多
    加苛責，而認上訴人丙○○應與訴外人洪天慶負共同侵權行
    為之責。又本院為求審慎計，復依上訴人之聲請函請臺灣省
    車輛行車事故覆議鑑定委員會就本件交通事故鑑定，函覆之
    結果略以：「．．．本會認為本案肇事以洪君（即訴外人洪
    天慶）小客車由路肩向左變換偏入外側車道時，其左前角撞
    及外側車道併行中之陳君（即被上訴人丙○○）半聯結車曳
    引車頭右前輪，致使陳君半聯結車緊急向左閃避撞毀內側護
    欄，而失控衝入對向車道波及許君小客車與王君（即被上訴
    人）之可能性較大。」此有臺灣省車輛行車事故覆議鑑定委
    員會98年9月29日覆議字第0986203585 號函附卷可參，核與
    本院前揭認定相符，併可參照。至訴外人洪天慶雖於原審證
    稱本件肇事係因上訴人丙○○變換車道不當，致其受驚嚇而
    轉入外側道路肩行駛，後遇路肩前方有阻礙，故才立即轉回
    外側車道致撞擊上訴人丙○○所駕之車等語，而為上訴人丙
    ○○不利之證述，然查，訴外人洪天慶為求分擔肇事責任（
    侵權行為衍生之內部分擔額），與上訴人丙○○於訴訟上之
    利害關係本屬相斥，其不利於上訴人之證言本未必可採，況
    其所述又無任何證據可資佐證，顯屬空口主張，況再徵諸本
    件肇事後，不到4 小時內，訴外人洪天慶即向國道公路警察
    局表示：「當時我由北向南行駛，我行駛外側車道與883-AJ
    車輛併行，大約在該車車斗的位置，而該車由內側車道變換
    到外側車道，致我車煞車不及，而撞擊該車的右前車輪而肇
    事．．．」等語（見原審卷附道交事故談話紀錄表，第40頁
    ），顯見訴外人洪天慶就本件肇事之經過，前後所述不一甚
    明，益可證其所言殊無可信，自難遽認上訴人丙○○就本件
    肇事，有何可歸責之情事，是綜上析論，上訴人丙○○抗辯
    其就本件車禍已盡相當之注意，並無可歸責乙情，既屬信而
    有徵，堪以憑採，則依民法第191條之2但書規定，其所為之
    抗辯，洵屬有據。再上訴人丙○○既無須對被上訴人負有侵
    權行為損害賠償之責任，則上訴人新中天公司自毋庸負民法
    第188 條之僱用人侵權行為之責任，此屬當然之理，附此敘
    明。
六、綜上所述，本件被上訴人依民法第191條之1、第196條、第1
    88條條之法律關係請求上訴人應連帶給付被上訴人352,160
    元，及自97年12月20日起至之清償日止，按週年利率5%計算
    之利息範圍內，即無理由，不應准許。其假執行之聲請亦失
    所依附，應併駁回。則原審就此部分判命上訴人給付，並依
    職權為假執行之宣告，尚有未洽。上訴意旨指摘原判決此部
    分不當，求予廢棄改判，為有理由。爰由本院將原判決此部
    分予以廢棄改判，如主文第1項、第2項所示。
七、本件事證已臻明確，兩造其餘攻擊防禦方法及所提出之各項
    證據資料，經審酌後，因認與判決之結果無涉，且不影響判
    決之最後結果，爰不詳予一一論列，併此敘明。
八、結論，本件上訴為有理由，依民事訴訟法第436條之1第3項
    、第450條及第78條，判決如主文。
中    華    民    國    99    年    5     月    24    日
                  民事庭審判長法  官  蔡聰明
                              法  官  林玉佩
                              法  官  林淑鳳
以上正本係照原本作成。
本件判決不得上訴。
中    華    民    國    99    年    5     月    24    日
                              書記官  王鵬勝

司法院資訊處製作；財團法人民間司法改革基金會備份。
